【裁判字號】    89,家再抗,7
【裁判日期】    890826
【裁判案由】    繼承表示
【裁判全文】
臺灣高等法院民事裁定  八十九年度家再抗字第七號
      再審聲請人  甲○○
                  丁○○
                  丙○○
                  乙○○
右當事人繼承表示事件，聲請人對於中華民國八十九年六月二十七日本院八十九年度
家抗字第一二三號確定判決，聲請再審，本院裁定如左：
      主      文
聲請駁回。
聲請程序費用由聲請人負擔。
      理      由
一、再審意旨略以：(一)「依第四六六條不得上訴於第三審法院之事件，除前條規定外
    ，其經第二審確定之判決，如就足生影響於判決之重要證物，漏未斟酌者，亦得
    提起再審之訴」又「裁定已經確定而有第四九六條第一項或第四九七條之情形者
    ，得準用本編之規定，聲請再審」，民事訴訟法第四九六條、五０七條定有明文
    。(二)再審聲請人於八十七年六月十一日聲請指定遺產管理人時，退輔會基隆市榮
    民服務處尚未開始處理陳卓立之遺產，然退輔會卻已保管陳卓立於左營臺灣銀行
    之存款（該筆銀行存款應係陳卓立退役後即為退輔會保管，非嗣陳卓立去世後始
    交退輔會管理，退輔會未一併保管陳卓立其他款產，例如陳卓立另於郵局之存款
    則未由退輔會保管），而陳卓立既為退除役官兵，再審聲請人為其在大陸地區之
    繼承人，乃符合臺灣地區與大陸地區人民關係條例第六十六條第三項「大陸地區
    人民繼承本條例施行前已由主管機關處理，且在台灣地區無繼承人之現役軍人或
    退除役官兵遺產者，前項繼承表示之期間為四年」之規定，詎原裁定就上開事實
    漏未斟酌。(三)依民法繼承編第一二七四條規定：「繼承人得拋棄繼承權。前項拋
    棄，應於知悉其得繼承之時二個月以書面向法院為之，並以書面通知其拋棄而應
    為繼承之人，但不能通知者，不在此限」，兩岸條例則規定非在一定期間內為繼
    承之表示，否則視為拋棄繼承權，就法理言，誠非合理，但為儘速確定繼承關係
    ，實務上或有必要。為顧及大陸地區人民之權益，應儘速建立資訊管道，使大陸
    地區得繼承人知悉其繼承權及兩岸關係條例的特別規定。足認兩岸關係暫行條例
    規定非一定期間內為繼承之表示，否則視為拋棄繼承權，因此在作上開法律規定
    之解釋，似應傾向以擴張解釋方式為之。依台灣地區與大陸地區人民關係條例第
    六十六條第二項「大陸地區人民繼承本條例施行前已由主管機關處理，且在台灣
    地區無繼承人之現役軍人或退除役官兵遺產者，前項繼承表示之期間為四年」，
    所謂「大陸地區人民繼承本條例施行前，已由主管機關處理」，應係指「大陸地
    區人民繼承本條例實行前，已由主管機關處理中」並無「大陸地區人民繼承本條
    例施行前已經主管機關處理完畢」之意。而聲明繼承原為繼承人一方為意思表示
    即告成立之單方行為，且依台灣地區與大陸地區人民關係條例施行細則第四十三
    條第三項規定，聲請為繼承之表示經准許者，法院僅通知聲請人即可，無為准許
    之裁定，因此本件抗告人於八十七年六月十一日以係被繼承人陳卓立之繼承人為
    由，向法院聲請指定遺產管理人，獲台灣基隆地方法院八十七年度家聲字第九號
    裁定，上開聲請意旨當然包含聲請人向法院聲明繼承之意思表示，堪認聲請人已
    於斯時（八十七年六月十一日）依台灣地區與大陸地區人民關係條例第六十六條
    第二項之規定，向法院為繼承之表示，另由台灣基隆地方法院八十八年家聲字第
    一二號裁定另「指定行政院國軍退除役官兵輔導委員會基隆榮民服務處為被繼承
    人陳卓立之遺產管理人」，可見本件被繼承人陳卓立具有退除役官兵身分，且其
    遺產仍由退輔會保管處理中，繼承人等人並已符合台灣地區人民關係條例第六十
    六條第二項之規定，於被繼承人死亡後四年內向法院為繼承之表示。而再審聲請
    人為證明被繼承人陳卓立係退除役官兵，其遺產在大陸地區人民條例施行前由退
    輔會保管中（指左營台灣銀行存款），並於原抗告狀中請求抗告法院向退輔會函
    查代為保管陳卓立之遺產內容即明其情，惟抗告法院就此足以影響裁定之重要證
    據漏未斟酌，而為不利於再審聲請人之裁定，再審聲請人自得依民事訴訟法第四
    百九十七條、第五百零七條之規定，提起本件再審等語。
二、按大陸地區人民繼承臺灣地區人民之遺產，應於繼承開始起三年內以書面向被繼
    承人住所地之法院為繼承之表示，並聲請指定遺產管理人；逾期視為拋棄其繼承
    權。又大陸地區人民繼承本條例施行前已由主管機關處理，且在臺灣地區無繼承
    人之現役軍人或退除役官兵遺產者，前項繼承表示之期間為四年，繼承在本條例
    施行前開始者，前二項期間自本條例施行之日起算，台灣地區與大陸地區人民關
    係條例（下稱兩岸人民關係條例）第六十六條第一項、第二項及第六十七條分別
    定有明文。所謂「大陸地區人民繼承本條例施行前已由主管機關處理，且在臺灣
    地區無繼承人之現役軍人或退除役官兵遺產者」，係指無繼承人之現役軍人或退
    除役官兵遺產，於兩岸人民關係條例施行前已由主管機關處理而言。亦即繼承人
    有此項四年之繼承表示期間，須被繼承人於本條例施行前已死亡，且其遺產由主
    管機關管理者而言。本件被繼承人陳卓立於八十四年一月二十四日死亡，係於兩
    岸人民關係條例八十一年九月十八日施行之後，且再審聲請人亦主張被繼承人陳
    卓立在左營台灣銀行存款應係陳卓立退役後即為退輔會保管，非俟陳卓立去世後
    始交退輔會管理，否則退輔會會一併保管陳卓立其他款產等語，更徵退輔會保管
    者並非被繼承人之遺產，依前開說明，本件繼承表示自無兩岸人民關係條例第六
    十六條第二項所規定四年除斥期間之適用，是以本院前未依再審聲請人所請向退
    輔會函查代為保管陳卓立遺產內容，亦於裁判結果無影響，繼承人仍應依據兩岸
    人民關係條例第六十六條第一項規定，於三年除斥期間內向法院為繼承之表示。
    查被繼承人於八十七年六月一日向原法院聲請指定遺產管理人，縱有同時為繼承
    之表示，惟已逾兩岸人民關係條例第六十六條第一項規定，自不應准許。則再審
    聲請人主張被繼承人陳卓立係退除役官兵，其遺產在大陸地區人民條例施行前由
    退輔會保管中（指左營台灣銀行存款），並於原抗告狀中請求抗告法院向退輔會
    函查代為保管陳卓立之遺產內容即明其情，惟抗告法院就此足以影響裁定之重要
    證據漏未斟酌，而為不利於再審聲請人之裁定，依民事訴訟法第四百九十七條、
    第五百零七條之規定，提起再審等語，即無理由。本院前確定裁定駁回聲請人抗
    告之聲明，並無不合，再審意旨指摘原確定裁定不當，求予廢棄，為無理由，其
    再審聲請應予駁回。
三、據上論結，本件聲請為無理由，依民事訴訟法第五百零七條、第四百九十二條第
    一項、第九十五條、第七十八條，第八十五條第一項前段，裁定如主文。
中      華      民      國    八十九    年      八      月    二十六    日
                                臺灣高等法院民事第十二庭
                                    審判長法  官  林  丁  寶
                                          法  官  林  恩  山
                                          法  官  蔡 翁 金針
右正本係照原本作成。
不得再抗告。
中      華      民      國    八十九    年      八      月     三十     日
                                          書記官  徐  淑  琴


司法院資訊處製作；財團法人民間司法改革基金會備份。
